臺灣高等法院臺中分院刑事判決　　　　100年度上訴字第323號
上　訴　人　臺灣臺中地方法院檢察署檢察官
被　　　告　林志鴻
上列上訴人因毒品危害防制條例案件，不服臺灣臺中地方法院99
年度訴字第2526號中華民國99年12月28日第一審判決（起訴案號
：臺灣臺中地方法院檢察署99年度毒偵字第2480號），提起上訴
，本院判決如下：
    主  文
上訴駁回。
    事  實
一、公訴意旨略以：林志鴻前因施用毒品案件，經臺灣臺中地方
    法院以97年度毒聲字第106 號裁定送觀察勒戒，認無繼續施
    用毒品之傾向，於民國97年3 月21日執行完畢釋放，由臺灣
    臺中地方法院檢察署檢察官於97年3 月31日以97年度毒偵字
    第846 號為不起訴處分確定。詎不悔改，竟基於施用第一級
    毒品之犯意，於99年4 月17日13時25分許為警採尿時回溯72
    小時內某時，在不詳處所，以不詳方式，施用第一級毒品海
    洛因1 次。嗣因被警方列為矯治機構毒品列管人口，經通知
    前往桃園縣政府警察局平鎮分局平鎮派出所採集尿液送驗結
    果，呈嗎啡陽性反應，因認林志鴻涉犯毒品危害防制條例第
    10條第1項施用第一級毒品罪嫌。
二、按被告以外之人於審判外之陳述，雖不符刑事訴訟法第 159
    條之1 至第159條之4之規定，而經當事人於審判程序同意作
    為證據，法院審酌該言詞陳述或書面陳述作成時之情況，認
    為適當者，亦得為證據，刑事訴訟法第159條之5 第1項定有
    明文。本判決所引用之證據資料（詳後引證據），其中傳聞
    證據部分，縱無刑事訴訟法第159條之1至第159條之4或其他
    規定之傳聞證據例外情形，亦因被告及檢察官或同意可作為
    證據使用，或未聲明異議，依刑事訴訟法第159條之5 第1項
    、第2 項之規定，本院審酌該證據作成之情況，並無何違法
    取得或非任意陳述之情形，認為適當，應具有證據能力而得
    作為本案之證據。
三、次按犯罪事實應依證據認定之，無證據不得認定犯罪事實；
    又不能證明被告犯罪或其行為不罰者，應諭知無罪之判決。
    刑事訴訟法第154條第2項、第301條第1項分別定有明文。另
    按事實之認定，應憑證據，如未能發現相當證據，或證據不
    足以證明，自不能以推測或擬制之方法，以為裁判基礎；而
    認定不利於被告之事實，須依積極證據，苟積極證據不足為
    不利於被告事實之認定時，即應為有利於被告之認定，更不
    必有何有利之證據；所謂認定犯罪事實之積極證據，雖不以
    直接證據為限，間接證據亦包括在內，然而無論直接或間接
    證據，其為訴訟上之證明，須於通常一般之人均不致有所懷
    疑，而得確信其為真實之程度者，始得據為有罪之認定，倘
    其證明尚未達到此一程度，而有合理之懷疑存在時，自不能
    以推測或擬制之方法，以為有罪裁判之基礎，有最高法院30
    年度上字第816 號、40年度臺上字第86號、76年度臺上字第
    4986號判例可資參照。又刑事訴訟法第161條第1項規定：檢
    察官就被告犯罪事實，應負舉證責任，並指出證明之方法。
    因此，檢察官對於起訴之犯罪事實，應負提出證據及說服之
    實質舉證責任。倘其所提出之證據，不足為被告有罪之積極
    證明，或其指出證明之方法，無從說服法院以形成被告有罪
    之心證，基於無罪推定之原則，自應為被告無罪判決之諭知
    ，最高法院亦著有92年臺上字第128號判例可資參照。
四、公訴人認被告林志鴻涉有施用第一級毒品罪嫌，無非係以被
    告於99年4 月17日13時25分許經警採尿送驗結果，呈現嗎啡
    （海洛因進入人體後水解之反應）陽性反應，並以臺灣檢驗
    科技股份有限公司濫用藥物檢驗報告書資為論據。訊據被告
    堅決否認有上開犯行，辯稱：伊沒有施用海洛因，但曾長期
    服用心臟病及高血壓藥物，亦曾於99年4 月間，在忠義藥局
    拿過咳嗽感冒藥，惟並無就診紀錄等語。經查：
  (一)被告林志鴻因經警列為毒品列管人口，於99年4 月17日13時
    25分許，為桃園縣政府警察局平鎮分局平鎮派出所警員採集
    其尿液後，經送請臺灣檢驗科技股份有限公司先以EIA 酵素
    免疫分析法初步篩檢，再以氣相層析質譜儀（GC/MS ）確認
    檢驗結果，可待因閾值濃度為1137ng/mL 、嗎啡閾值濃度為
    368ng/mL，呈現嗎啡陽性反應之情，為被告所不爭執，並有
    列管毒品人口尿液檢體採證送驗紀錄表、臺灣檢驗科技股份
    有限公司濫用藥物檢驗報告、桃園縣政府警察局平鎮分局被
    採尿人尿液暨毒品真實姓名與編號對照表、尿液初步檢驗報
    告單、列管人口基本資料查詢各1 份在卷可稽（見臺灣桃園
    地方法院檢察署99年度毒偵字第2611號卷第8至12頁）。
  (二)惟按海洛因經人體代謝後，在尿液中會產生單乙醯嗎啡、游
    離態嗎啡及大量結合態嗎啡，不會代謝產生可待因。但非法
    濫用之海洛因毒品在製造過程中常含有少量雜質乙醯可待因
    ，乙醯可待因經人體代謝後，在尿液中會產生可待因，因此
    非法施用海洛因毒品者，在尿液中可檢出較大量之嗎啡成分
    及較少量可待因成分。另可待因服用後經人體代謝，在尿液
    中會產生游離態可待因、游離態嗎啡、結合態可待因及結合
    態嗎啡，因可待因代謝速率較嗎啡快，因此在治療過程中，
    尿液可待因含量遠大於嗎啡含量。根據美國臨床化學協會出
    版之文獻資料，每毫升尿液中總可待因含量大於300ng ，且
    嗎啡與可待因含量比小於二比一時，研判係服用可待因所致
    。另按可待因經服食入人體，會在體內自然代謝，少量可待
    因會轉變成嗎啡，但大部份均維持可待因原成分，所以服用
    尿液可檢出嗎啡（少量）及可待因（大量）。直接吸食毒品
    （海洛因或嗎啡）尿中無法檢出可待因。依據文獻報告服食
    可待因後，尿液嗎啡與可待因比例小於三分之一（即嗎啡/
    可待因<1/3），如尿液檢出可待因含量大於嗎啡3 倍以上，
    即可明確證明尿中嗎啡是由可待因自然代謝而來等情，有法
    務部調查局90年8月2日（90）陸(一)字第90046164號函、高
    雄醫學大學附設中和紀念醫院93年7月6日函等說明綦詳（見
    本院卷第27、28頁）。而本案被告於上述時間為警採尿送檢
    驗結果，其尿液中所含可待因閾值濃度為1137ng/m L、嗎啡
    閾值濃度為368ng/mL，亦即其尿液中可待因含量大於嗎啡 3
    倍以上，揆諸上開函文有關施用毒品與服用藥物其嗎啡及可
    待因確認濃度結果之說明可知，被告尿液中既同時驗出嗎啡
    、可待因成分，且可待因濃度為嗎啡濃度之3 倍以上，即可
    明確證明尿中嗎啡是由可待因自然代謝，而非被告於採尿前
    施用海洛因所致。再者，檢察官認被告於99年4 月17日13時
    25分許採尿回溯72小時內之某時，施用第一級毒品，除上開
    濫用藥物檢驗報告外，並未扣得其他施用毒品證據可資佐證
    ，是依前開說明，尚難僅憑此驗尿結果，逕予論斷被告於99
    年4 月17日13時25分為警採尿回溯72小時內之某時，確有施
    用第一級毒品海洛因之犯行。
  (三)被告固辯稱其曾至行政院衛生署豐原醫院就診，而長期服用
    高血壓及心臟病藥云云。惟經本院函向該醫院函詢，回覆稱
    ：「林先生於99年1月至5月間查無本院門診就醫病歷紀錄
    。林先生曾於民國94年6 月23日至97年12月10日於本院心
    臟內科門診，診斷為高血壓心臟病合併心衰竭，藥物治療為
    利尿劑、強心劑（毛地黃）及降壓藥（Lasix、Digoxin、Mo
    nopril、Plendil、Detantol、Coxine-SR），藥物代謝尿液
    裏無可待因或嗎啡陽性可能。」等語，有該院100年3月14日
    豐醫歷字第1000001818號函在卷足參（見本院卷第25頁），
    被告既於99年1月至5月未曾至該醫院就診，且其案發前縱曾
    服用1 年半前至該院就診拿取之心臟病及高血壓藥，然依該
    院之函覆，尿液裏亦不可能有可待因或嗎啡陽性反應，是其
    此部分之辯解即不能採為有利於被告之證據。被告雖另辯稱
    99年4 月間曾至忠義藥局拿過咳嗽感冒藥，惟其亦稱並無就
    診紀錄等語。則被告既於警詢、偵查至原審均未為如此之辯
    解，且又無法提出服用何種感冒藥以供本院查證，是其曾服
    用感冒藥之辯解是否屬實，至令人懷疑，是亦不能採為有利
    於被告之證據。被告之辯解縱屬矛盾或不足以採信，而依法
    務部調查局及高雄醫學大學附設中和紀念醫院前開函示，亦
    已排除本件被告尿液檢驗報告之證明力，故在「罪證有疑，
    利於被告」之原則下，在無其他積極證據足以證明被告於上
    開時間確有施用海洛因之行為外，實不能僅以被告曾有施用
    毒品之前科，而遽論被告未曾施用毒品之辯解，必不可採信
    。
五、綜上所述，依卷內之相關證據資料，被告是否有於99年4 月
    17日13時25分許為警採尿回溯72小時內之某時，施用第一級
    毒品海洛因，尚未達於通常一般之人均不致有所懷疑，而得
    確信其為真實之程度，而有合理性懷疑之存在，致使本院無
    從形成有罪之確信，且公訴人復未能提出其他積極證據足以
    說服法院以形成被告有罪之心證，本院亦查無其他積極證據
    足資認定被告有何公訴人所指之犯行，既不能證明被告犯罪
    ，自應為無罪之諭知。
六、原審以本件公訴人所舉之證據，尚難證明被告施用毒品海洛
    因之犯行。此外，復查無其他積極證據，足資證明被告確有
    公訴人所指前揭犯行，參照上揭法條及判例意旨，因認不能
    證明被告犯罪，而為被告無罪之諭知，並無違誤。本件查無
    證據證明被告有何檢察官所指之犯行，已詳見前述，而原審
    判決就卷內證據調查之結果，為綜合之判斷、取捨，認仍無
    從證明被告有公訴意旨所指之犯行，其得心證之理由已說明
    甚詳，所為論斷亦難認有違背經驗法則、論理法則，或有其
    他違背法令之情形，自難任意指為違法。檢察官仍執前開理
    由提起上訴，自無可取，應予駁回。
據上論斷，應依刑事訴訟法第368條，判決如主文。
本案經檢察官劉家芳到庭執行職務。
中    華    民    國   100    年    3     月    29    日
            刑事第三庭  審判長法  官  王  增  瑜
                              法  官  廖  柏  基
                              法  官  唐  光  義
以上正本證明與原本無異。
如不服本判決應於收受送達後十日內向本院提出上訴書狀，其未
敘述上訴理由者，並得於提起上訴後十日內向本院補提理由書（
均須按他造當事人之人數附繕本）「切勿逕送上級法院」。
                              書記官  呂  安  茹
中    華    民    國   100    年    3     月    29    日